【裁判字號】    97,上訴,789
【裁判日期】    970430
【裁判案由】    妨害自由
【裁判全文】
臺灣高等法院臺中分院刑事判決         97年度上訴字第789號
上  訴  人  臺灣臺中地方法院檢察署檢察官
被      告  甲○○（原名方壽麟）
被      告  丙○○
被      告  己○○
上列上訴人因被告等妨害自由案件，不服臺灣臺中地方法院96年
度訴字第2836號中華民國96年12月3日第一審判決（起訴案號：
臺灣臺中地方法院檢察署96年度偵字第4811號），提起上訴，本
院判決如下：
    主  文
上訴駁回。
    理  由
  ┌──────────────────────────────┐
壹│被訴事實及理由                                              │
  └──────────────────────────────┘
一、公訴意旨略以：被告甲○○（原名方壽麟）、丙○○於民國
    95年8月間，受案外人何太田之委託，向被害人戊○○追討
    新臺幣（下同）1150萬元之債務，嗣即與夥同被告己○○及
    不詳年籍之男子2人，共同基於不法討債剝奪他人行動自由
    之犯意，由被告甲○○與己○○駕駛7R－6496號自用小客車
    ，另2人則駕駛一部車到處找尋被害人戊○○，嗣於95年9
    月20日18時3分許，在臺中市西屯區市○○○路與惠中路口
    處，發現被害人戊○○駕駛車號8082－GA 號自用小客車，
    後載其女兒丁○○，被告甲○○等人即以1部車夾擊1 部車
    之方式，脅迫被害人戊○○停車，被告甲○○隨即將被害人
    戊○○拖出車外，並強押上被告己○○所駕之車上，並即開
    至臺中市○○路與育德路口之「頂頂泡沫紅茶店」內，被告
    己○○先行離去，被告甲○○即與在該處等候之被告丙○○
    共同看管被害人戊○○，控制被害人戊○○行動自由以逼迫
    其償還債務。被害人戊○○不得已乃以電話或由被告甲○○
    陪同至彰化等地聯絡友人協助償債，同日20 時（起訴書誤
    載為八時）33分許，被害人戊○○趁機以電話傳送簡訊「對
    不起、我還被押著」給其女兒丁○○，21時（起訴書誤載為
    9時）48分許丁○○打電話給被害人戊○○回稱「還在處理
    事情」，21時許丁○○再打電話則無人接聽，直至翌日凌晨
    3時許因被害人戊○○仍無力還債，被告甲○○等人始讓其
    離去，以上開方式控制剝奪被害人戊○○行動自由約9小時
    。因認被告甲○○、丙○○、己○○涉犯刑法第302條第1
    項之罪嫌等語。
二、公訴意旨認被告甲○○、丙○○、己○○涉犯上開罪嫌，係
    以證人丁○○於警詢中之證述，及被害人戊○○與丁○○之
    電話通聯紀錄，為其主要論據。
  ┌──────────────────────────────┐
貳│證據能力方面                                                │
  └──────────────────────────────┘
    按被告以外之人於審判外之陳述，雖不符刑事訴訟法第159
    條之1至第159條之4之規定，然經當事人於審判程序同意作
    為證據，法院審酌該言詞陳述作成時之情況，認為適當者，
    亦得為證據；當事人、代理人或辯護人於法院調查證據時，
    知有刑事訴訟法第159條第1項不得為證據之情形，而未於言
    詞辯論終結前聲明異議者，視為有前項之同意，刑事訴訟法
    第159條之5定有明文。查證人丁○○於警詢中之證述固屬傳
    聞證據，惟被告等於本院審理中就該審判外之陳述均不爭執
    其證據能力，本院審酌上開證據作成時之情況，並無違法取
    證之瑕疵，認以之作為證據為適當，揆諸上開規定，均有證
    據能力，先予敘明。
  ┌──────────────────────────────┐
參│本院得心證之理由                                            │
  └──────────────────────────────┘
一、按犯罪事實應依證據認定之，無證據不得認定犯罪事實；不
    能證明被告犯罪者，應諭知無罪之判決，刑事訴訟法第154
    條第2項及第301條第1項，分別定有明文。次按認定不利於
    被告之事實，須依積極證據，苟積極證據不足為不利於被告
    事實之認定時，即應為有利於被告之認定，更不必有何有利
    之證據；又事實之認定，應憑證據，如未能發現相當證據，
    或證據不足以證明，自不能以推測或擬制之方法，以為裁判
    基礎。而刑事訴訟法上所謂認定犯罪事實之積極證據，係指
    適合於被告犯罪事實之認定之積極證據而言，雖不以直接證
    據為限，間接證據亦包括在內；然而無論直接或間接證據，
    其為訴訟上之證明，須於通常一般之人均不致有所懷疑，而
    得確信其為真實之程度者，始得據為有罪之認定，倘其證明
    尚未達到此一程度，而有合理之懷疑存在時，致使無從形成
    有罪之確信，根據「罪證有疑，利於被告」之證據法則，即
    不得遽為不利被告之認定（最高法院30年上字第816號、29
    年上字第3105號、30年上字第1831號、40年台上字第86號及
    76年台上字第4986號等判例意旨參照）。
二、訊據被告甲○○、丙○○、己○○等人則均堅決否認有何公
    訴意旨所指之犯罪，被告甲○○辯稱：伊並未強迫被害人戊○○下車，亦未以車子將其擋住，當天伊剛好與己○○前往
    臺中新光三越百貨公司，途中恰巧遇到被害人戊○○之車輛
    ，經伊詢問被害人戊○○是否積欠何太田債款後，被害人戊○○同意與伊商討債務處理問題，就坐上被告己○○所駕駛
    之車輛離去，並前往泡沫紅茶店討論償債事宜，後來伊有試
    圖撥打電話給債權人何太田，但是電話不通，被害人戊○○
    又說有約朋友，伊就再跟被害人戊○○約定隔天再談，伊並
    未限制被害人戊○○之行動自由等語。被告丙○○則辯稱：
    案外人何太田沒有委託伊討債，而係委託被告甲○○處理，
    當天在泡沫紅茶店內，伊還詢問被害人戊○○是否肚子餓，
    伊有以電話聯絡債權人何太田前來，但是電話打不通，因為
    何太田沒來，伊等亦不能處理，後來被害人戊○○就先走了
    等語。被告己○○係辯稱：伊只是單純要去臺中新光三越百
    貨公司而已，當天伊並未強押被害人戊○○上車，而係被害
    人戊○○自己上車坐在後座等語。
三、經查被害人戊○○於上揭時、地，乘坐由被告己○○所駕駛
    之車輛前往泡沫紅茶店討論償債事宜等情，固據被告甲○○
    、己○○、丙○○等人供承不諱。茲應究明者，為被害人戊○○當時是否遭被告等人剝奪行動自由，詳述如下：
  (一)證人丁○○於警詢時固陳稱「我母親於95年9月20日18時零3
    分，在臺中市西屯區市○○○路近惠中路口遭不明人士押走
    」、「歹徒前後各一部車將我母親駕駛車輛夾至路邊逼迫下
    車」等語（見警詢卷宗第13頁）。核證人丁○○上揭陳述，
    雖有提及該2部車係位在被害人戊○○所駕自用小客車之前
    、後位置，惟對於其母親駕駛之車輛如何遭到該2部車橫擋
    攔阻，其詳細經過如何，均未明確敘述，亦未指述關於當時
    在場之「歹徒」分乘2車之人數配置，係坐在前車或後車者
    下車與其母親交談？而坐在後車者，係單純駕車尾隨？或有
    其他積極阻擋被害人戊○○離去之舉動？自無從依證人丁○○所述「夾至路邊逼迫下車」一語，遽予推論被害人戊○○
    當時已遭被告等人剝奪行動自由。
  (二)次依證人丁○○於警詢時證稱「我在車上有聽見歹徒向我母
    親告知：我是何太田委託處理債務，請你下車大家談一談」
    、「因案發當時母親告知我處理債務糾紛，所以我沒報案，
    至20時33分我接到母親傳簡訊『對不起，我還被押著』，我
    才發現不對勁，21時48分我打電話給母親他告知『還在處理
    事情』，23時多我再打電話給母親就沒人接，這時我才報案
    」等語（見警詢卷宗第13頁），可知證人丁○○當時係聽聞
    不詳男子向其母親聲稱「我是何太田委託處理債務，請你下
    車大家談一談」，而其母親亦告知伊「處理債務糾紛」，故
    證人丁○○始未即時報案。則衡諸證人丁○○當時目睹之狀
    況，被害人戊○○倘遭到多名不詳男子施以強暴、脅迫或其
    他非法方法，致不得不乘坐由被告己○○所駕駛之車輛，彼
    時被害人應已遭受即時之危險，證人丁○○豈可能延至同日
    23時多始報案？又被害人戊○○在泡沫紅茶店內倘遭受拘束
    人身自由，而於同日20時33分以簡訊通知其女兒丁○○『對
    不起，我還被押著』，彼時證人丁○○與其母親已失聯2個
    半小時，證人丁○○接獲簡訊後，豈可能不立刻報案？惟證
    人丁○○卻延至21時48分，仍打電話與被害人戊○○聯絡，
    獲知『還在處理事情』，則證人丁○○所述上情，顯與常理
    有違，尚難遽信為真。
  (三)末查卷附被害人戊○○與丁○○之電話通聯紀錄，只能證明
    彼等2人當日曾以電話通話，惟該通聯紀錄並未呈現雙方通
    話內容，尚無從據以認定被害人戊○○確曾傳送簡訊告知其
    遭人強押之事，更推論被告等人有剝奪被害人行動自由之犯
    行。
四、按檢察官就被告犯罪事實，應負舉證責任，並指出證明之方
    法。因此，檢察官對於起訴之犯罪事實，應負提出證據及說
    服之實質舉證責任。倘其所提出之證據，不足為被告有罪之
    積極證明，或其指出證明之方法，無從說服法院以形成被告
    有罪之心證，基於無罪推定之原則，自應為被告無罪判決之
    諭知（最高法院92年度台上字第128號判例參照）。本件被
    告等人上揭行為，尚無從依證人丁○○於警詢中之陳述，及
    被害人戊○○與丁○○之電話通聯紀錄，遽予認定有妨害自
    由犯行，已見前述；而證人戊○○、丁○○於原審審理時，
    均經多次傳喚而未到庭，亦未拘獲，原審尚函請員警前往其
    住所進行訪視，結果發現證人戊○○、丁○○2人均未住在
    戶籍地，均已去向不明，有拘提及訪視報告在卷可稽，已不
    能依交互詰問程序調查證人丁○○陳述之憑性信，亦無法依
    交互詰問程序究明被告等人當日所為是否已達於剝奪被害人
    行動自由之程度。此外復查無證據證明被告等人有妨害自由
    之犯行，被告等人之犯罪猶屬不能證明。原審判決就卷內證
    據調查之結果，而為綜合判斷、取捨，認不足證明被告等人
    確有檢察官所指訴之犯行，其得心證的理由已說明甚詳，且
    所為論斷從形式上觀察，亦難認有違背經驗法則、論理法則
    ，或有其他違背法令之情形，自難任意指為違法。檢察官提
    起上訴仍執陳詞指摘原判決，自不足採為不利於被告等人之
    認定，且檢察官亦未提出其他積極證據證明被告等人有何妨
    害自由犯行，其上訴為無理由，應予駁回。
據上論斷，應依刑事訴訟法第368條，判決如主文。
本案經檢察官乙○○到庭執行職務。
中    華    民    國    97    年    4     月    30    日
            刑事第七庭    審判長法  官  林  榮  龍
                                法  官  張  惠  立
                                法  官  鄭  永  玉
上列正本證明與原本無異。
如不服本判決應於收受送達後十日內向本院提出上訴書狀，其未
敘述上訴之理由者並得於提起上訴後十日內向本院補提理由書（
均須按他造當事人之人數附繕本）。
                                書記官    瑞  芳
中    華    民    國    97    年    4     月    30    日


司法院資訊處製作；財團法人民間司法改革基金會備份。
